【裁判字號】    90,訴,352
【裁判日期】    900815
【裁判案由】    偽造文書等
【裁判全文】
臺灣基隆地方法院刑事判決                            九十年度訴字第三五二號
    公  訴  人  臺灣基隆地方法院檢察署檢察官
    被      告  丁○○○
右列被告因偽造文書等案件，經檢察官提起公訴（九十年度偵字第二○六一號），本
院判決如左︰
    主  文
丁○○○連續行使偽造私文書，足以生損害於他人，處有期徒刑捌月。
    事  實
一、丁○○○前因違反動產擔保交易法案件，經法院判處拘役二十日、緩刑二年，該
    判決於民國八十八年五月四日確定，緩刑期滿而緩刑宣告未經撤銷，其刑之宣告
    失其效力（不構成累犯）。丁○○○於九十年五月八日受行動不便之甲○○（已
    於九十年六月八日過世）所託，持甲○○交付之郵局儲金簿（局號：00000
    00；帳號：0000000）、印章前往基隆市○○路郵局提領新臺幣（下同
    ）一萬元，詎丁○○○竟逾越授權範圍，在提款單「提款金額」欄上填寫三萬元
  後，持之向郵局櫃員行使而提領三萬元，隨後僅將其中一萬元交予甲○○，其餘
    二萬元則留供己用，足生損害於甲○○。同日晚間七時許，丁○○○復意圖為自
    己不法之所有，利用前往甲○○家中而趁其不注意之際，徒手竊得上開儲金簿及
    印章，於翌（九）日上午至基隆市○○路郵局偽以甲○○名義填寫提款金額三十
    萬之提款單，並持之向該郵局櫃員行使，而使不知情之郵局櫃員陷於錯誤，而交
    付予三十萬元。迨九十年五月九日下午四時許，甲○○因發現儲金簿及印章不見
    而報警，嗣於同年月十五日下午三時許，甲○○及其子乙○○會同警員共至丁○○○位於基隆市○○區○○路五八二號五樓住處詢問，經丁○○○交出皮包內之
    儲金簿及印章等物，始查悉上情。
二、案經基隆市警察局第四分局報告臺灣基隆地方法院檢察署檢察官偵查起訴。
    理  由
一、訊據被告丁○○○固承認於右揭時間、地點持被害人甲○○之儲金簿及印章前往
    郵局分次提款三萬元、三十萬元，惟矢口否認有何行使偽造私文書及竊盜犯行，
    辯稱伊是受被害人之託而至郵局代為提款，所提領之現金均已全數交給被害人，
    伊當時未將儲金簿及印章等物交還被害人，係因擔心被害人酒醒不認帳云云。然
    查：
  (一)右揭被告犯行業據被害人迭於警訊及偵查中指訴明確，核與證人即被害人之子乙○○之證述情節（本院九十年六月二十一日、七月五日訊問筆錄均參照）大致相
    符，且有郵政存簿儲金簿節印本、郵政存簿儲金提款單二紙、贓物認領保管收據
    及照片（存摺及印章實物）各一張在卷可佐。
  (二)被告雖辯稱係被害人委請伊代為領款，惟此為被害人堅決否認，陳稱彼與被告原
    本並不相識，約於九十年五月六日經由丙○○介紹認識，彼固曾因行動不便而於
    九十年五月八日委託被告代為提領一萬元，然被告竟擅自提領出三萬元，而僅交
    予彼一萬元，且彼並未委請被告提領三十萬元等情，衡諸被害人尚有照料日常生
    活起居之子女，應無委由甫相識且非親非故之被告提領鉅額款項之理。且自被害
    人於案發前最近一年之存、提款紀錄以觀，約莫每半個月至一個月提領現金一次
    ，每次金額三千元至五千元不等，有卷附郵政存簿儲金每日活動戶存提詳情表二
    紙可參，足見被告生活花用正常，並無提領高額款項、乃至提領幾近一空之動機
    ，是以被告辯稱係受被害人委託而將帳戶內存款提領幾近一空，委無足採。
  (三)另有關被告與被害人初於九十年五月七日始相識之情，業據證人丙○○於本院調
    查中結證明確（本院九十年七月五日訊問筆錄參照），核與被害人於警訊中指訴
    彼等係於九十年五月六日相識之情相去不遠，惟被告初於警方陪同被害人前去住
    處查證時，矢口否認與被害人相識，有證人即被害人之子乙○○、基隆市警察局
    第四分局安樂分駐所警員戊○○於本院調查中之證述（本院九十年六月二十一日
    、七月五日訊問筆錄均參照）可佐，則被告若真係受被害人委託領款，何以當被
    害人偕同警員到其住處詢問時，竟表示不認識被害人？又被告於警訊中先堅稱不
    認識被害人，復改稱認識十餘日之久，而於檢察官偵查中又稱認識被害人二十餘
    日，去過被害人住處四次（臺灣基隆地方法院檢察署九十年度偵字第二○六一號
    偵查卷第九頁參照），嗣於本院調查中先稱伊於九十年四月中旬到被害人住處喝
    茶而認識，其後未再聯絡，直到五月七日才再次應邀前去（本院九十年六月二十
    一日訊問筆錄參照），嗣又改口稱伊在案發前一年多就在茶室認識被害人（本院
    九十年七月五日訊問筆錄參照），益見其供述反覆不一；且被告若真有將領出之
    三十萬元交給被害人，何以未一併交還儲金簿及印章？甚至當被害人第一次上門
    質問時，一開始仍堅稱並未持有上開儲金簿及印章，嗣始坦承持有上開物品？諸
    此足認被告之辯解顯係事後卸責杜撰之詞，不足採信。
  (四)綜上所陳，被告所辯均不足採，事證明確，被告犯行堪可認定，應依法論科。
二、按金融機構為便利存款人取款，事先印妥任人索取填寫之取款憑條，係由存款人
    在取款憑條填寫金額等字樣並蓋章，足以表示提領存款之意思，係屬刑法第二百
    十條之私文書（最高法院四十九年度臺上字第一四○九號判例意旨參照）。又刑
    法第二百十條之偽造文書，係以無制作權之人冒用他人名義而制作該文書為要件
    ，如果行為人基於他人之授權委託，固不能謂無制作權，若逾越所賦予之權限，
    而以本人（授予代理權之本人）名義作成文書時，就其逾越之部分，既無制作之
    權，自仍不失為偽造之行為（最高法院七十四年度臺上字第一○九一號判決意旨
    參照）。核被告所為，係犯刑法第二百十六條、第二百十條行使偽造私文書、同
    法第三百二十條第一項竊盜及同法第三百三十九條第一項之詐欺取財等罪。其盜
    用印章係偽造文書之部分行為，偽造文書之低度行為應為行使偽造文書之高度行
    為所吸收，均不另論罪，公訴意旨漏論及此，容有未洽。被告先後二次行使偽造
    私文書犯行，時間緊接，方法相同，所犯係構成要件相同之罪，顯係基於概括犯
    意為之，應論以連續犯，並依法加重其刑。又被告所犯連續行使偽造私文書、詐
    欺取財、及竊盜三罪間，有目的、方法間之牽連犯關係，應從一重論以連續行使
    偽造私文書罪。至詐欺取財部分雖未據公訴人提起公訴，然本院認有如上開所述
    之牽連犯關係，應為起訴效力所及，基於審判不可分原則，應併予審理，附此敘
    明。爰審酌被告於前案緩刑期滿後未幾即犯本案，利用被害人年事已高而圖謀己
    利，被害人嗣因不甘損失而自殺身亡，業據證人乙○○證述在卷，惡性非輕，併
    其犯後並無悔悟之心等一切情狀，量處如主文所示之刑示懲。
三、查公訴人於起訴書犯罪事實欄記載被告於九十年五月八日逾越被害人授權而提領
    三萬元，將其中二萬元「侵吞入己」等語，雖未引用刑法第三百三十五條第一項
    侵占罪法條，然因犯罪事實記載明確，本院依法應予審理。經查：
  (一)按犯罪事實應依證據認定之，無證據不得推定其犯罪事實；又不能證明被告犯罪
    者，應諭知無罪之判決；刑事訴訟法第一百五十四條、第三百零一條第一項分別
    定有明文。又犯罪事實之認定，應憑真實之證據，倘證據是否真實尚欠明確，自
    難以擬制推測之方法，為其判斷之基礎；而認定犯罪事實之證據係指足以認定被
    告確有犯罪行為之積極證據而言，該項證據自須適合於被告犯罪事實之認定，始
    得採為斷罪資料，最高法院著有五十三年度臺上字第六五六號、二十九年度上字
    第三一○五號判例可參。次按刑法上所謂侵占罪，以被侵占之物先有法律或契約
    上之原因在其持有中者為限，否則不能成立侵占罪（最高法院五十二年度臺上字
    第一四一八號判例意旨參照）。
  (二)查被告係逾越授權始持有郵局交付之二萬元，核無任何法律或契約上之持有原因
    ，縱令將之據為己有，亦與刑法侵占罪之構成要件有間。至被告與被害人間有無
    無權代理問題、被害人是否應對郵局負表見代理之本人責任，核屬民事紛爭，尚
    無刑責問題，原應諭知無罪判決，惟公訴意旨應認此部分與上開論罪部分有牽連
    犯之裁判上一罪關係，是以不另為無罪之諭知，併此敘明。
四、據上論斷，應依刑事訴訟法第二百九十九條第一項前段，刑法第五十六條、第二
    百十六條、第二百十條、第三百三十九條第一項、第三百二十條第一項、第五十
    五條，罰金罰鍰提高標準條例第一條前段，判決如主文。
本案經檢察官劉嶽承到庭執行職務。
中      華      民      國    九十      年      八      月     十五     日
                                  臺灣基隆地方法院刑事第二庭
                                      審判長法  官  邱 志 平
                                            法  官  蔡 岱 霖
                                            法  官  楊 皓 清
右正本證明與原本無異。
對於本件判決如有不服，應於收受送達後十日內，向本院提出上訴書狀，上訴於臺灣
高等法院，並按他造當事人之人數附具繕本。
                                            書記官  邱 李 和
中      華      民      國    九十      年      八      月     十六     日
附錄論罪法條
刑法第二百十條：
偽造、變造私文書，足以生損害於公眾或他人者，處五年以下有期徒刑。
刑法第二百十六條：
行使第二百十條至第二百十五條之文書者，依偽造、變造文書或登載不實事項或使登
載不實事項之規定處斷。
刑法第三百三十九條第一項：
意圖為自己或第三人不法之所有，以詐術使人將本人或第三人之物交付者，處五年以
下有期徒刑、拘役或科或併科一千元以下罰金。
刑法第三百二十條第一項：
意圖為自己或第三人不法之所有，而竊取他人之動產者，為竊盜罪，處五年以下有期
徒刑、拘役或五百元以下罰金。


司法院資訊處製作；財團法人民間司法改革基金會備份。
